臺灣士林地方法院民事判決　　　　　　　100年度訴字第635號
原　　　告　張偉裕
訴訟代理人　廖克明律師
複　代理人　詹宗諺律師
被　　　告　蘇進財
訴訟代理人　蘇永長
被　　　告　劉麵
訴訟代理人　陳妙秋律師
上列當事人間請求拆屋還地等事件，本院於民國100 年12月23日
言詞辯論終結，判決如下：
    主  文
被告蘇進財應將坐落台北市○○區○○段3 小段第360-1 、360-
2 地號土地上如附圖A 部分所示之建物（門牌號碼為台北市○○
區○○路224 號）拆除，並將前開土地返還原告。
被告劉麵應將坐落台北市○○區○○段3 小段第360-2 、361地
號土地上如附圖B 部分所示之建物（門牌號碼為台北市○○區○
○路226號）拆除，並將前開土地返還原告。
被告蘇進財應給付原告新臺幣捌萬仟柒佰貳拾貳元，及自民國
100 年7 月14日起至清償日止，按年息百分之五計算之利息。
被告劉麵應給付原告新臺幣壹拾萬肆仟捌佰捌拾伍元，及自民
國100 年7 月13日起至清償日止，按年息百分之五計算之利息。
原告其餘之訴駁回。
訴訟費用由原告負擔十分之一，餘由被告負擔。
本判決原告勝訴部分，於原告以新台幣貳佰零陸萬元供擔保後，
得假執行；但被告蘇進財、劉麵如於假執行程序實施前，各以新
臺幣貳佰伍拾捌萬伍仟柒佰貳拾貳元、新臺幣肆佰壹拾陸萬伍仟
捌佰捌拾伍元為原告預供擔保，各得免為假執行。
原告其餘假執行之聲請駁回。
    事實及理由
壹、程序方面：
    按訴狀送達後，原告不得將原訴變更或追加他訴。但擴張或
    減縮應受判決事項之聲明者，不在此限，民事訴訟法第255
    條第1 項第3 款定有明文。原告原起訴依不當得利法律關係
    ，訴請被告蘇進財、劉麵各給付不當得利新臺幣（下同）27
    萬0,600 元、45萬1,000 元及法定遲延利息，嗣於訴狀送達
    後，本院審理時更正聲明為請求被告蘇進財、劉麵各給付不
    當得利32萬4,700 元、52萬3,160 元及法定遲延利息，核屬
    擴張應受判決事項之聲明，應予准許，合先敘明。
貳、實體方面：
一、原告起訴主張：
  (一)坐落台北市○○區○○段3 小段361 、360-1 、360-2 地號
    土地（下稱系爭土地）為原告所有，被告蘇進財所有門牌號
    碼「台北市○○區○○路224 號」建物（以下簡稱系爭224
    號建物）無權占用系爭土地如附圖所示A 部分，被告劉麵所
    有門牌號碼「台北市○○區○○路226 號」建物（以下簡稱
    系爭226 號建物）無權占用系爭土地如附圖所示B 部分，為
    此爰依民法第767 條之規定，請求被告蘇進財、劉麵分別將
    系爭土地上如附圖所示A 、B 部分建物拆除，並將系爭土地
    返還予原告。
  (二)又被告蘇進財、劉麵無法律上原因而使用系爭土地，獲有不
    當得利，致原告遭受損害，則以被告蘇進財、劉麵分別占用
    系爭土地之面積，依系爭土地申報地價按年息百分之10計算
    ，併依不當得利之法律關係訴請被告蘇進財、劉麵各給付起
    訴前5 年之不當得利32萬4,700 元及52萬3,160 元等語。
  (三)並聲明：
    1.被告蘇進財應將坐落台北市○○區○○段3 小段第360-1
      、360-2 地號土地如附圖A 部分所示之建物拆除，並將前
      開土地返還原告。
    2.被告劉麵應將坐落台北市○○區○○段3 小段第360-2 、
      361 地號土地如附圖B 部分所示之建物拆除，並將前開土
      地返還原告。
    3.被告蘇進財應給付原告32萬4,700 元，及自起訴狀繕本送
      達翌日即100 年7 月14日起至清償日止，按年息百分之五
      計算之利息。
    4.被告劉麵應給付原告52萬3,160 元，及自起訴狀繕本送達
      翌日即100 年7 月13日起至清償日止，按年息百分之五計
      算之利息。
    5.願供擔保，請准宣告假執行。
二、被告劉麵抗辯：
  (一)被告劉麵於65年間向前手即訴外人蘇魚合法買受系爭226 號
    建物，當時的土地所有權人是訴外人張兩義，訴外人張兩義
    當時亦表示「可以住到不想住搬走就是。」；且原告和其父
    親張輝雄亦知悉被告劉麵30餘年來均居住於系爭226 號建物
    之事實，故請求鈞院讓被告劉麵能以購買方式或其他較衡平
    方式處理，以保尚有居處可安度老年，或補償被告劉麵拆除
    系爭226 號建物之損失。又原告於84年6 月20日買受系爭土
    地迄今16年來均未做任何主張，對系爭土地亦未做任何使用
    收益之行為，今起訴僅以法定租金計算請求，並未具體證明
    其受到既有財產之積極減少或應得利益之消極喪失，且衡兩
    造之財產資料、年齡及知識程度，縱被告劉麵系爭建物確占
    用系爭土地，亦不該當違反公平原則之財產變動，亦即不當
    得利立法所欲保障之法益，故原告此部分之請求應予駁回等
    語。
  (二)並答辯聲明：
    1.原告之訴駁回。
    2.如受不利之判決，願供擔保，請准宣告免為假執行。
三、被告蘇進財則辯以：
  (一)被告蘇進財所有系爭224 號建物早在48年就興建完成，迄今
    有52年歷史，當時經訴外人即原地主張文標、張祈祥（均已
    歿）同意後所興建，且其所有系爭224 號建物占用系爭土地
    之面積應不到18平方公尺，故被告蘇進財並非無權占用系爭
    土地等語。
  (二)並答辯聲明：
    1.原告之訴駁回。
    2.如受不利之判決，願供擔保，請准宣告免為假執行。
四、本院之判斷：
  (一)原告主張系爭土地為其所有，被告蘇進財所有如附圖所示A
    部分建物（門牌號碼台北市○○區○○路224 號）及被告劉
    麵所有如附圖所示B 部分建物（門牌號碼台北市○○區○○
    路226 號）占用系爭土地之事實，已據提出與其所述相符之
    土地登記謄本為證，且經本院囑託臺北市松山地政事務所派
    員會同履勘測量屬實，有勘驗筆錄、現場照片、臺北市松山
    地政事務所製作之土地複丈成果圖附卷可憑（見本院卷第7-
    9 、58、63、64、83頁），堪信屬實。被告蘇進財雖辯稱其
    所有系爭224 號建物占用系爭土地之面積應非如附圖A 部分
    所示18平方公尺等語，然其未能舉證以實其說，本院自難憑
    採。
  (二)又被告蘇進財、劉麵雖均抗辯渠等所有系爭建物占用系爭土
    地分別經原地主即訴外人張文標、張祈祥及張兩義之同意，
    故非無權占用系爭土地等語，並提出被告蘇進財所有系爭22
    4 號建物門牌證明書及被告劉麵之臺北市戶籍登記簿、中華
    電信股份有限公司保證金證明單、臺灣電力公司100 年7 月
    電費通知及收據、臺灣電力公司台北地區營業處證明書函等
    件為證（見本院卷第36-40 、72頁），然查，被告蘇進財、
    劉麵所提出之上開證據，僅足證明渠等分別自50年間、65年
    間即居住於系爭224 號、系爭226 號建物之事實，惟仍未能
    證明渠等所有之系爭224 號、系爭226 號建物占用系爭土地
    如附圖所示A 、B 部分，有經土地所有權人之同意；又縱認
    當時土地所有權人有同意被告蘇進財、劉麵所有系爭224 號
    、系爭226 號建物使用系爭土地乙節非虛，當時土地所有權
    人與被告蘇進財、劉麵間就系爭土地所成立之使用借貸契約
    ，亦僅具債之效力，自不得對抗嗣後取得系爭土地所有權之
    原告，是被告蘇進財、劉麵此部分所辯，洵非可採。另被告
    蘇進財抗辯其占用系爭土地已幾十年等語，及被告劉麵抗辯
    其占用系爭土地已幾十年，原告須補償其拆除系爭建物之損
    失等語。然縱被告蘇進財、劉麵所述渠等占用系爭土地已幾
    十年等情非虛，惟被告蘇進財、劉麵既未能舉證證明渠占有
    使用系爭土地之合法權源，即屬無權占用原告所有之系爭土
    地，是被告蘇進財、劉麵此部分所辯，即非可取；又原告請
    求被告劉麵返還系爭土地，與原告究否應補償被告劉麵系爭
    226 號建物之損失二者間，並無互為對待給付之關係，是被
    告劉麵此部分所辯，亦屬無據。
  (三)按所有人對於無權占有或侵奪其所有物者，得請求返還之。
    對於妨害其所有權者，得請求除去之，民法第767 條定有明
    文。本件被告蘇進財所有如附圖所示A 部分建物及被告劉麵
    所有如附圖所示B 部分建物分別坐落於原告所有系爭土地上
    ，無合法權源，既如前述，從而，原告依據民法第767 條之
    物上請求權，請求被告蘇進財、劉麵拆除系爭224 號、226
    號建物占用系爭土地如附圖所示A 、B 部分，返還系爭土地
    予原告，為有理由，應予准許。
  (四)次按無法律上之原因而受利益，致他人受損害者，應返還其
    利益。不當得利之受領人，除返還其所受之利益外，如本於
    該利益更有所取得者，並應返還。但依其利益之性質或其他
    情形不能返還者，應償還其價額，民法第179條前段、第181
    條分別定有明文。復按依不當得利之法則請求返還不當得利
    ，以無法律上之原因而受利益，致他人受有損害為其要件，
    故其得請求返還之範圍，應以對方所受之利益為度，非以請
    求人所受損害若干為準，無權占有他人土地，可能獲得相當
    於租金之利益為社會通常之觀念，是被上訴人抗辯其占有系
    爭土地所得之利益，僅相當於法定最高限額租金之數額，尚
    屬可採（最高法院61年台上字第1695號判例參照）。本件被
    告蘇進財、劉麵無法律上之權源，分別占用原告所有系爭土
    地如附圖所示A 、B 分，免去土地之租金，則渠等受有相當
    於占用範圍土地之租金之利益，致原告受有損害，依前揭規
    定及判例意旨，原告自得請求被告蘇進財、劉麵給付起訴前
    5 年即自95年4 月29日起至100 年4 月29日止相當於租金之
    不當得利。
  (五)至計算相當於土地房屋租金之不當得利金額，按城市地方房
    屋之租金，以不超過土地及其建築物申報總價年息百分之十
    為限，土地法第97條第1 項定有明文。又土地法第97條之土
    地申報總價額即指該土地之申報地價而言，而土地所有權人
    未於公告期間申報地價者，以公告地價百分之八十為其申報
    地價（平均地權條例第十六條可參）。經查：系爭土地95年
    公告地價為每平方公尺31,300元，96年至98年公告地價為每
    平方公尺37,600元，99年至100 年公告地價為每平方公尺45
    ,100元，此有系爭土地公告地價資料在卷可憑，依前開規定
    ，系爭土地於95年度之申報地價為每平方公尺25,040元，96
    年至98年度之申報地價為每平方公尺30,080 元，99年至100
    年度申報地價為每平方公尺36,080元（計算式：公告地價×
    80％）；而系爭土地地目為「旱」，面積狹小（三筆土地面
    積各為41平方公尺、34平方公尺、4 平方公尺），位於臺北
    市○○區○○路之二線雙向道路旁，附近房屋多供住家使用
    ，近公車總站，步行約10-15 分鐘到達台北捷運後山埤站，
    附近交通運輸條件尚稱便利，及被告蘇進財、劉麵所有系爭
    224 號、226 號建物係供住家使用，占用系爭土地之面積甚
    微，有勘驗筆錄1 件在卷可憑（見本院卷第58頁），本院審
    酌系爭土地坐落位置、附近繁榮程度及被告蘇進財、劉麵利
    用該土地之經濟價值、所受利益等情狀，認原告請求起訴前
    5 年即自95年4 月29日起至100 年4 月29日止，依前述申報
    地價年息百分之3 計算，被告蘇進財、劉麵應分別給付相當
    於租金之不當得利為83,722元、134,885 元（計算式詳如附
    表），及均自起訴狀繕本送達翌日（被告蘇進財為100 年7
    月14日、被告劉麵為100 年7 月13日）起至清償日止，按年
    息百分之五計算之利息，尚屬適當。逾此部分之請求，即非
    允當，應予駁回。
五、綜上所述，被告2 人並無占有使用系爭土地之權利，從而，
    原告本於物上請求權及不當得利之法律關係，請求判決如主
    文第1 、2 、3 、4 項所示，為有理由，應予准許。逾此範
    圍之請求，即屬無據，應予駁回。
六、兩造均陳明願供擔保，請求宣告假執行及免為假執行，就原
    告勝訴部分，經核並無不合，爰各酌定相當擔保金額准許之
    ；至原告敗訴部分，其訴既經本院駁回，其假執行之聲請，
    亦失所附麗，不應准許。
七、本件事證已臻明確，兩造其餘攻擊、防禦方法及舉證，核與
    判決結果不生影響，爰不逐一論列，併此敘明。
八、訴訟費用負擔之依據：依民事訴訟法第79條。
中    華    民    國   100    年    12    月    30    日
                  民事第一庭  法  官  陳燁真
以上正本證明與原本無異。
如對本判決上訴，應於判決送達後20日內向本院提出上訴狀，如
委任律師提起上訴者，應一併繳納上訴審裁判費，否則本院得不
命補正逕行駁回上訴。
中    華    民    國   100    年    12    月    30    日
                              書記官  謝達人
附表：計算式（小數點以下四捨五入）
(一)被告蘇進財：
  自95年4 月29日起至100 年4 月29日止，共計應給付原告83,7
  22元（9,014+48,730+25,978 ＝83,722）。
    (1)95年4月29日起至95年12月31日止：
      25,040（申報地價）×18（占用面積）×0.03 ÷12 ×8
     （占用月數）＝9,014元
    (2)96年1月1日起至98年12月31日止：
      30,080（申報地價）×18（占用面積）×0.03÷12×36（
      占用月數）＝48,730元
    (3)99年1月1日起至100年4月29日止：
      36,080（申報地價）×18（占用面積）×0.03÷12×16＝
      25,978 元
(二)被告劉麵：
  自95年4 月29日起至100 年4 月29日止，共計應給付原告134,
  885 元（14,523+78,509+41,853＝134,885 ）。
    (1)95年4月29日起至95年12月31日止：
      25,040（申報地價）×29（占用面積）×0.03 ÷12 ×8
     （占用月數）＝14,523元
    (2)96年1月1日起至98年12月31日止：
      30,080（申報地價）×29（占用面積）×0.03÷12×36（
      占用月數）＝78,509元
    (3)99年1月1日起至100年4月29日止：
      36,080（申報地價）×29（占用面積）×0.03÷12×16＝
      41,853元